ACORDAO-COMPLETO-2347068

ACÓRDÃO 2816/2019 ATA 12/2019 - SEGUNDA CÂMARA

VISTOS, relatados e discutidos estes autos referentes à Tomada de Contas Especial instaurada pelo antigo Ministério do Desenvolvimento Social e Agrário, atual Ministério da Cidadania, contra o Sr. Elias Gomes da Silva, ex-prefeito, e o município do Cabo de Santo Agostinho, em face da não utilização dos recursos da contrapartida pactuada e da impugnação parcial de despesas realizadas no Termo de Responsabilidade 2.455/MPAS/SEAS/1999, que tinha por finalidade a “implantação do Programa de Erradicação do Trabalho Infantil – PETI”. 
ACORDAM os Ministros do Tribunal de Contas da União, reunidos em sessão da 2ª Câmara, ante as razões expostas pelo Relator, em:
9.1. promover a extromissão processual do Sr. Elias Gomes da Silva da relação jurídica instaurada por esta Tomada de Contas Especial;
9.2. arquivar, sem julgamento do mérito, as contas do município do Cabo de Santo Agostinho, por ausência de pressupostos para desenvolvimento válido e regular do processo, com fulcro no art. 212 do Regimento Interno do TCU c/c os arts. 6º, inciso II, e 19 da Instrução Normativa TCU 71/2012;
9.3. arquivar estes autos.

Tomada de Contas Especial instaurada em face da não utilização dos recursos da contrapartida pactuada e da impugnação parcial de despesas realizas na execução do Termo de Responsabilidade 2.455/MPAS/SEAS/1999, que tinha por finalidade a implantação do Programa de Erradicação do Trabalho Infantil  PETI.

Segunda Câmara

Município de Cabo de Santo Agostinho/PE.

3. Responsáveis: Elias Gomes da Silva (XXX.742.104-XX) e Município do Cabo de Santo Agostinho (11.294.402/0001-62).

Ana Arraes (Presidente).

13.1. Ministros presentes: Ana Arraes (Presidente), Augusto Nardes, Aroldo Cedraz e Raimundo Carreiro.
13.2. Ministra que alegou impedimento na Sessão: Ana Arraes (Presidente).
13.3. Ministros-Substitutos presentes: Marcos Bemquerer Costa (Relator) e André Luís de Carvalho.

MARCOS BEMQUERER

Trata este processo da Tomada de Contas Especial instaurada pelo antigo Ministério do Desenvolvimento Social e Agrário, atual Ministério da Cidadania, contra o Sr. Elias Gomes da Silva, ex-prefeito, e o município do Cabo de Santo Agostinho, em face da não utilização dos recursos da contrapartida pactuada e da impugnação parcial de despesas realizadas no Termo de Responsabilidade 2.455/MPAS/SEAS/1999, que tinha por finalidade a “implantação do Programa de Erradicação do Trabalho Infantil – PETI” (peça 3) .
2.	Acordou-se transferir recursos financeiros federais no valor de R$ 1.299.800,00, por parte do concedente. Coube à quota de contrapartida do convenente R$ 129.980,00, perfazendo o quantum de R$ 1.429.780,00. A verba federal foi efetivamente repassada à municipalidade por meio de Ordens Bancárias que somaram a quantia de R$ 1.252.800,00 (peça 71, p. 1, 5, 11, 13 e 17) , tendo sido a vigência do pacto prorrogada de ofício até 31/12/1999 (peça 18) , com prazo para apresentação da prestação de contas estendido até 1º/3/2000. 
3.	O tomador de contas constatou que não foi recolhida à conta do Fundo Nacional de Assistência Social o valor corrigido da contrapartida pactuada, razão pela qual a presente Tomada de Contas Especial foi despoletada.
4.	A Secretaria Federal de Controle Interno certificou a irregularidade das contas (peça 76) e a autoridade ministerial atestou haver tomado conhecimento dessa conclusão (peça 78) .
5.	No Tribunal, a Secretaria de Controle Externo de Tomada de Contas Especial – Secex/TCE elaborou resumo do iter processual e empreendeu exame técnico da matéria por meio da instrução inserta à peça 90, que reproduzo em parte e com ajustes de forma:
“3. Não houve fiscalização in loco do objeto pelo concedente. Em 20/11/2002, tendo encerrado a vigência do referido Termo de Responsabilidade 2.455/MPAS/SEAS/1999 (Siafi 370493) em 1º/3/2000, foi expedido o Ofício OF/MPAS/SEAS/DGFNAS/Nº 1448 (peça 19) , informando sobre as providências necessárias à apresentação da prestação de contas, reiterado pelo OF/MPAS/CAPC/Nº 314, de 27/1/2003 (peça 20) . Em 27/3/2003, conforme OF/MPAS/CAPC/Nº 1287 (peça 22) , o Município foi comunicado do registro de inadimplência e alertado quanto à eventual instauração de Tomada de Contas Especial em caso de não atendimento.
4. Em 20/5/2003, o Município encaminhou a prestação de contas solicitada, conforme Oficio 136/2003 do Gabinete do Prefeito, de 20/5/2003 (peça 24) , tendo-lhe sido solicitado o envio de peças complementares, conforme OF/MPAS/CAPC/Nº 2603, de 6/6/2003 (peça 25) , o que foi atendido pelo Ofício 202/2003, de 4/8/2003 (peça 26) .
5. Por meio do Parecer Técnico 557/2015-CPC-TV-DSGM (peça 27) , informou-se acerca da ocorrência das seguintes irregularidades verificadas no exame da prestação de contas: existência de saldo de recursos a restituir aos cofres do Tesouro Nacional, no montante de R$ 304.047,24; pagamento indevido de tarifas bancárias; e aplicação de percentual a menor correspondente à contrapartida do Município, tendo sido o responsável e a Prefeitura comunicados, conforme expedientes juntados às peças 28 e 30. Após requerer e obter deferimento de prorrogação de prazo (peças 31 e 32) , o Prefeito sucessor, Sr. José Ivaldo Gomes, informou sobre a designação de comissão para apurar as irregularidades comunicadas (peça 34) e o ajuizamento de ação declaratória de inexigibilidade de débito com pedido de tutela antecipada (peça 37) .
6. Em análise complementar, conforme Parecer Técnico 1366/2015-CPC-TV (DSGM) (peça 39) , procedeu-se a ajustes no valor do débito atribuído, referente à parcela não aplicada de contrapartida do Município, fazendo-se nova comunicação ao ente federado, conforme Ofício 7420/CGPC/DEFNAS/SNAS/MDS, de 31/12/2015 (peça 40) . Em resposta, o Município informou sobre o ajuizamento de ação civil pública contra o ex-Prefeito (peça 42) . Posteriormente, foi encaminhada a respectiva sentença proferida (peça 44) , na qual foi julgado procedente o requerido pelo Município [acerca] do registro da inadimplência.
7. A análise empreendida na Nota Informativa - CPC-TV (peça 45) , ao vislumbrar no caso a incidência da hipótese da DN/TCU 57/2004 e de Jurisprudência do TCU pertinente à responsabilização do Município pela não aplicação da totalidade dos recursos da contrapartida, sugeriu a continuidade dos procedimentos de apuração, tendo sido expedida nova comunicação à Prefeitura, conforme Ofício 1936/CGPC/DEFNAS/SNAS/MDS, de 27/5/2016 (peça 46) . No Parecer Técnico 304/2016-CPC-TV-DSGM (peça 48) , restaram registradas as irregularidades ensejadoras da instauração da Tomada de Contas Especial, [com sugestão de] aprovação parcial da prestação de contas apresentada, consubstanciada no termo constante da peça 49.
8. Consta da peça 50 cópia juntada do Oficio 1492/2016-TCU/SECEX-PE, de 29/9/2016, que informa ao Fundo Nacional de Assistência Social da prolação do Acórdão 10904/2016-TCU-Segunda Câmara, por meio do qual o Tribunal apreciou o processo TC Processo 032.121/2015-6, que tratou de Representação autuada a partir do recebimento de documentação encaminhada pelo Sr. José Ivaldo Gomes, como prefeito de Cabo de Santo Agostinho/PE, informando ao TCU sobre irregularidades no Termo de Responsabilidade 2455/MPAS/SEAS/1999, de que se cuida nos presentes autos, contendo o referido aresto determinação à Diretoria Executiva do Fundo Nacional de Assistência Social que, em homenagem ao princípio da separação das instâncias judicial e administrativa, adotasse as providências cabíveis para a devida apuração das irregularidades indicadas no aludido feito, [uma vez] que a sentença do Juiz Federal titular da 35° Vara Federal/SJ-PE, de 1º/3/2016 (peça 44) , continha indicativo de ocorrência da prescrição em favor do município de Cabo de Santo Agostinho/PE, relativa a débitos atinentes a este processo.
9. Em despacho de 15/10/2016 (peça 52) , após analisar o Parecer Técnico 304/2016-CPC-TV-DSGM (peça 48) , a Coordenação de Contabilidade solicita providências da Coordenação de Prestação de Contas com vistas ao saneamento dos autos, em especial quanto à responsabilização do Município, solidariamente, em relação à parcela não aplicada da contrapartida; quanto à verificação de permanência ou não na conta bancária específica do saldo não aplicado no valor de R$ 304.047,24; bem como quanto à não comprovação dos gastos com os rendimentos das aplicações financeiras. Em atendimento, o Parecer Técnico 436/2016-CPC-TV-DSGM (peça 53) noticiou sobre a responsabilização solidária do Município, conforme preconiza a Decisão Normativa TCU 57/2004, e, no tocante ao saldo de R$ 304.047,24, informou que a conta corrente fora utilizada para a movimentação de recursos de mais de um convênio e que o referido saldo de R$ 304.047,24 foi utilizado no processo 44005.000345/2000-44, sendo oportunamente aprovado, mantendo-se, então, o dano ao erário relativo às tarifas bancárias e à contrapartida não empregada na execução.
10. No quadro do item 15 do Relatório de Tomada de Contas Especial 29/2017 (peça 74, p. 3-4) consta a relação das notificações expedidas visando à regularização das contas e/ou ao ressarcimento do dano, e, no item 16, o resumo das análises sobre as manifestações apresentadas em resposta às referidas notificações.
11. No Relatório de Tomada de Contas Especial 29/2017 (peça 74) , concluiu-se que o prejuízo importaria no valor apurado de R$ 80.193,22, imputando-se a responsabilidade ao Sr. Elias Gomes da Silva, CPF XXX.742.104-XX (Gestões 1997-2000 e 2001-2004) , e que o valor de R$ 80.162,72 foi imputado, solidariamente, ao ex-Prefeito e ao Município do Cabo de Santo Agostinho/PE, CNPJ 11.294.402/0001-62.
12. O Relatório de Auditoria 884/2017 da Controladoria Geral da União (peça 75) também chegou às mesmas conclusões. Após serem emitidos o Certificado de Auditoria e o Parecer do Dirigente de Controle Interno (peças 76 e 77) , bem como o Pronunciamento Ministerial (peça 78) , o processo foi remetido a este Tribunal.
13. Na instrução inicial (Peça 81) , analisando-se os documentos nos autos, concluiu-se pela necessidade de realização de citação do Município do Cabo de Santo Agostinho/PE, CNPJ 11.294.402/0001-62, conforme proposto:
- ocorrência: não utilização da integralidade dos recursos da contrapartida pactuada no Termo de Responsabilidade 2.455/MPAS/SEAS/1999 (Siafi 370493) , celebrado entre o então Ministério da Previdência e Assistência Social e o Município de Cabo de Santo Agostinho/PE, tendo por objeto ‘a implantação do Programa de Erradicação do Trabalho Infantil - PETI’.
- débito:
	Valor (R$) 
	Data

	             80.162,72
	31/12/1999

- Conduta: deixar de recolher à conta do Fundo Nacional de Assistência Social o valor corrigido da contrapartida pactuada, referente à parcela proporcional não comprovada da sua aplicação na consecução do objeto, contrariando o disposto na Cláusula Terceira, Parágrafo Primeiro do Termo de Responsabilidade 2.455/MPAS/SEAS/1999.
14. Em cumprimento ao pronunciamento da Secex-TCE (Peça 83) , foi efetuada a citação da Prefeitura Municipal de Cabo de Santo Agostinho/PE, por meio do Ofício 0688/2018-TCU/Secex-TCE, de 19/7/2018 (Peça 85) , o qual foi devidamente recebido, conforme AR (peça 86) , tendo o Sr. Prefeito solicitado prorrogação de prazo para atendimento, conforme Ofício 197/2018 (peça 88) , prorrogação esta deferida pelo despacho de peça 89.
15. Transcorrido o prazo regimental para apresentação da defesa, findo em 14/9/2018, já considerada a prorrogação concedida, o responsável permaneceu silente, devendo o Município ser considerado revel, nos termos do art. 12, § 3º, da Lei 8.443/1992.
EXAME TÉCNICO
16. Nos processos do TCU, a revelia não leva à presunção de que seriam verdadeiras todas as imputações levantadas contra os responsáveis, diferentemente do que ocorre no processo civil, em que a revelia do réu opera a presunção da verdade dos fatos narrados pelo autor. Dessa forma, a avaliação da responsabilidade do agente não pode prescindir da prova existente no processo ou para ele carreada. 
17. Ao não apresentar sua defesa, o responsável deixou de produzir prova da regular aplicação dos recursos sob sua responsabilidade, em afronta às normas que impõem aos gestores públicos a obrigação legal de, sempre que demandados pelos órgãos de controle, apresentarem os documentos que demonstrem a correta utilização das verbas públicas, a exemplo do contido no art. 93 do Decreto-lei 200/67: ‘Quem quer que utilize dinheiros públicos terá de justificar seu bom e regular emprego na conformidade das leis, regulamentos e normas emanadas das autoridades administrativas competentes’.
18. Mesmo as alegações de defesa não sendo apresentadas, considerando o princípio da verdade real que rege esta Corte, procurou-se buscar, em manifestações do responsável na fase interna desta Tomada de Contas Especial, se havia algum argumento que pudesse ser aproveitado a seu favor. 
19. Conforme análise realizada por ocasião da instrução inicial (peça 81) , das três irregularidades verificadas no exame da prestação de contas apresentada pelo Município do Cabo de Santo Agostinho/PE relativa aos recursos federais repassados para execução do Termo de Responsabilidade 2.455/MPAS/SEAS/1999 (Siafi 370493) , remanesceram duas referentes ao pagamento indevido de taxas bancárias e à aplicação da contrapartida em valor inferior ao pactuado. 
20. Sobre a ocorrência de pagamentos indevidos de taxas bancárias, conforme se observa nos extratos juntados na peça 71, apurou-se que foram pagos os seguintes valores: R$ 4,50, em 30/4/1999; R$ 4,50, em 1º/6/1999; R$ 9,00, em 16/6/1999; R$ 4,50, em 7/7/1999; e R$ 8,00, em 1º/9/1999. Esse procedimento revela-se em desacordo com as normas pertinentes à aplicação de recursos federais transferidos mediante o Termo de Responsabilidade 2.455/MPAS/SEAS/1999 (Siafi 370493) , nos termos do art. 8º, inciso VII, da Instrução Normativa-STN 1/1997, vigente à época da celebração do ajuste.
21. No entanto, os aludidos valores apurados de taxas bancárias indevidas, atualizados monetariamente até 9/7/2018, perfaziam a módica quantia de R$ 100,47 e, por serem esses os débitos atribuíveis exclusivamente ao Sr. Elias Gomes da Silva, CPF XXX.742.104-XX, observou-se que o valor atualizado era inferior ao valor de alcance definido nos arts. 6º, inciso I, e 19 da IN/TCU 71/2012, modificada pela IN/TCU 76/2016, sendo descartada, no caso, a formulação de proposta de citação desse responsável. Além do mais, a jurisprudência mais recente do Tribunal tem se inclinado a considerar regulares pagamentos dessa natureza que não decorram de comportamento inadequado do agente público, ou seja, que se tratem de ‘despesas necessárias e inevitáveis para a execução do objeto do convênio’, máxime por se tratar de despesa de baixa materialidade e de ser essa a única dívida atribuível ao responsável. Mencione-se, nesse sentido, o Acórdão 912/2014-TCU-Plenário e o Acórdão 2653/2015-TCU-Segunda Câmara.
22. Mesmo que prevalecesse sobre os mencionados pagamentos de taxas bancárias a pecha de irregularidade, observou-se a incidência de prescrição da pretensão punitiva, uma vez que se subordina ao prazo geral de dez anos, indicado no art. 205 da Lei 10.406/2002 (Código Civil) , e tem como termo a quo a data de ocorrência da irregularidade sancionada, nos termos do art. 189 da Lei 10.406/2002 (Código Civil) , e, à luz do parâmetro delineado pelo Acórdão 1441/2016-TCU-Plenário, rel. min. Benjamin Zymler, eventual sanção administrativa a ser aplicada pelo Tribunal ao responsável estaria prejudicada pelo manto prescricional, uma vez que as ocorrências desencadeadoras da presente Tomada de Contas Especial se deram em 1999. Portanto, o lapso de tempo entre as ocorrências, sem que tenha sido expedido nesse ínterim ato capaz de interromper o prazo prescricional durante o decêndio considerado no referido decisum, [impede] a aplicação de qualquer sanção ao responsável.
23. Quanto à falta de comprovação da aplicação da integralidade ou de parte do recurso da contrapartida, segundo o Acórdão 4310/2014-TCU-Segunda Câmara (Boletim de Jurisprudência 51/2014) , na ocorrência desses casos, sem que haja comprovação de locupletamento do agente público, a responsabilidade pelo ressarcimento da dívida é do próprio ente federado convenente, não havendo como responsabilizar o administrador, que pode ter suas contas julgadas irregulares, com aplicação de multa, hipótese esta não aplicável ao caso presente em face da incidência de prescrição já informada no item 22 acima. 
24. Quanto ao valor do débito, o entendimento esposado no Acórdão 4500/2016-TCU-Segunda Câmara tem por corolário que a não aplicação de contrapartida por convenente enseja a devolução ao ente repassador da quantia que deveria ter sido aplicada. O montante devido deve ser obtido a partir da incidência de percentual – extraído da relação original entre contrapartida e recursos repassados pelo concedente – sobre os recursos transferidos e corretamente aplicados. 
25. A esse respeito impende transcrever o seguinte excerto do Parecer Técnico 436/2016-CPC-TV-DSGM (peça 53) , in verbis:
‘8. Considerando que a proporção da contrapartida é de 7,71% do total dos recursos, com base no valor comprovado, qual seja, R$ 1.270.567,53 (um milhão, duzentos e setenta mil quinhentos e sessenta e sete reais e cinquenta e três centavos) , a contrapartida perfaz o montante de R$ 97.960,75 (noventa e sete mil novecentos e sessenta reais e setenta e cinco centavos) .
9. Por fim, para que se apura [sic] o valor não executado, deve-se abater a quantia devidamente comprovada, qual seja, R$ 17.798,03 (dezessete mil, setecentos e noventa e oito reais e três centavos) , obtendo-se, por fim, o montante de R$ 80.162,72 (oitenta mil cento e sessenta e dois reais e setenta e dois centavos) .’
26. Cabe considerar que a atualização monetária deve ser calculada a partir do fim da vigência do convênio, ou seja, 31/12/1999, uma vez que a contrapartida pode ser aplicada ao longo da execução do ajuste, conforme Acórdão 4563/2018-TCU-Primeira Câmara.
27. Tendo sido citado o Município de Cabo de Santo Agostinho/PE e ante a revelia deste, cabe, na linha da jurisprudência majoritária deste Tribunal, condenar o ente federativo ao ressarcimento dos respectivos valores, consoante decisão prolatada no Acórdão 1233/2018-TCU-Plenário, impondo-se o julgamento de mérito de suas contas, sendo dispensável a fixação de novo e improrrogável prazo para o recolhimento do débito, na linha dos Acórdão 5442/2017-TCU-Segunda Câmara (Relator Ministro-Substituto Marcos Bemquerer Costa) , 5.053/2016 – 1ª Câmara (Relator Ministro José Múcio Monteiro) e 4.369/2014 – 1ª Câmara (Relator Ministro Benjamin Zymler) .
28. Diante disso, propõe-se que o Município de Cabo de Santo Agostinho/PE seja considerado revel, nos termos do art. 12, § 3º, da Lei 8.443/1992, devendo as contas serem julgadas irregulares, condenando-o ao débito apurado.
29. Informa-se que não foram encontrados débitos imputáveis ao responsável, Sr. Elias Gomes da Silva, CPF XXX.742.104-XX, em outros processos em tramitação no Tribunal, tendo sido proposta na instrução inicial a dispensa de citação deste responsável nos presentes autos, conforme relatado nos itens 21 e 22.”
6.	Diante do exposto, a Secex/TCE oferece a seguinte proposta de encaminhamento (peças 90 a 92) :
	6.1. considerar revel o município de Cabo de Santo Agostinho/PE, de acordo com o art. 12, § 3º, da Lei 8.443/1992;
	6.2. com fundamento no art. 16, inciso III, alínea c, da Lei 8.443/1992, julgar irregulares as contas do município de Cabo de Santo Agostinho/PE, condenando-o ao pagamento da importância a seguir especificada: 
	Valor (R$) 
	Data

	80.162,72
	31/12/1999

6.3. autorizar, com fundamento no art. 26 da Lei 8.443/1992, o parcelamento da dívida, caso requerido, e a sua cobrança judicial, nos termos do art. 28, inciso II, da Lei 8.443/1992;
6.4. encaminhar cópia da deliberação que vier a ser proferida ao Procurador-Chefe da Procuradoria da República no Estado de Pernambuco, nos termos do § 3º do art. 16 da Lei 8.443/1992 c/c o § 7º do art. 209 do Regimento Interno do TCU, para adoção das medidas que entender cabíveis, ao órgão instaurador da Tomada de Contas Especial e ao município, informando-lhes que o inteiro teor da deliberação, incluindo o relatório e voto do ministro relator, podem ser consultados no endereço web: www.tcu.gov.br/acordaos.
7.	O Ministério Público junto a este Tribunal, representado pelo Procurador Sergio Ricardo Costa Caribé, concorda com o encaminhamento sugerido pela unidade técnica (peça 93) .
É o Relatório.

João Batista de Moura, OAB/PE 8.874.

Procurador Sergio Ricardo Costa Caribé.

TOMADA DE CONTAS ESPECIAL. TERMO DE RESPONSABILIDADE FIRMADO PARA IMPLANTAÇÃO DO PROGRAMA DE ERRADICAÇÃO DO TRABALHO INFANTIL. NÃO COMPROVAÇÃO DA APLICAÇÃO INTEGRAL DA CONTRAPARTIDA MUNICIPAL. INEXISTÊNCIA DE LOCUPLETAMENTO DO GESTOR. TRANSCURSO DE QUASE 20 ANOS ENTRE O ATO IMPUGNADO E A DATA DA CITAÇÃO DO ENTE MUNICIPAL. PREJUÍZO À AMPLA DEFESA. ARQUIVAMENTO DO PROCESSO POR AUSÊNCIA DE PRESSUPOSTOS PARA DESENVOLVIMENTO VÁLIDO E REGULAR DO PROCESSO.

TOMADA DE CONTAS ESPECIAL (TCE)

Secretaria de Controle Externo de Tomada de Contas Especial - Secex/TCE.

Trago à apreciação deste Colegiado Tomada de Contas Especial instaurada pelo antigo Ministério do Desenvolvimento Social e Agrário, atual Ministério da Cidadania, contra o Sr. Elias Gomes da Silva, ex-prefeito, e o município do Cabo de Santo Agostinho, em face da não utilização dos recursos da contrapartida pactuada e da impugnação parcial de despesas realizadas sob a égide do Termo de Responsabilidade 2.455/MPAS/SEAS/1999, que tinha por finalidade a “implantação do Programa de Erradicação do Trabalho Infantil – PETI”.
2.	A referida avença estipulou recursos no total de R$ 1.429.780,00, cabendo à União a importância de R$ 1.299.800,00 e ao município o valor de R$ 129.980,00, sob quota de contrapartida. A verba federal efetivamente repassada à municipalidade somou a quantia de R$ 1.252.800,00, tendo sido a vigência do pacto prorrogada de ofício até 31/12/1999, com prazo para apresentação da prestação de contas estendido até 1º/3/2000.
3.	O tomador de contas concluiu que houve pagamento indevido de taxas bancárias e aplicação da contrapartida em valor inferior ao acordado, o que configurou prejuízo ao erário. A responsabilidade pelo ressarcimento do valor quantificado deveria ser imputada solidariamente ao Sr. Elias Gomes da Silva, ex-alcaide (gestões 1997-2000 e 2001-2004) , e ao município do Cabo de Santo Agostinho/PE (peça 74) .
4.	Com base no acervo probatório acostado aos autos – Parecer Técnico 557/2015-CPC-TV-DSGM (peça 27) , Parecer Técnico 1366/2015-CPC-TV-DSGM (peça 39) , Parecer Técnico 304/2016-CPC-TV-DSGM (peça 48) , Parecer Técnico 436/2016-CPC-TV-DSGM (peça 53) e Relatório de Tomada de Contas Especial 29/2017 (peça 74) –, a Secretaria de Controle Externo de Tomada de Contas Especial – Secex/TCE empreendeu análise preliminar do processo, com a seguinte interpretação (peça 81) :
4.1. “[s]obre a ocorrência de pagamentos indevidos de taxas bancárias, conforme se observa nos extratos juntados à peça 71, apurou-se que foram pagos os seguintes valores: R$ 4,50, em 30/4/1999; R$ 4,50, em 1º/6/1999; R$ 9,00, em 16/6/1999; R$ 4,50, em 7/7/1999; e R$ 8,00, em 1º/9/1999. Esse procedimento revela-se em desacordo com as normas pertinentes à aplicação de recursos federais transferidos mediante o Termo de Responsabilidade 2.455/MPAS/SEAS/1999 (Siafi 370493) , nos termos do art. 8º, inciso VII, da Instrução Normativa-STN 1/1997, vigente à época da celebração do ajuste”;
4.2. “[n]o entanto, os aludidos valores apurados de taxas bancárias indevidas, atualizados monetariamente até 9/7/2018, perfazem a módica quantia de R$ 100,47, e, por serem esses os débitos atribuíveis exclusivamente ao Sr. Elias Gomes da Silva, CPF 051.742.104-63, tem-se que o valor atualizado é inferior ao valor de alcance definido nos arts. 6º, inciso I, e 19 da IN/TCU 71/2012, modificada pela IN/TCU 76/2016, sendo incabível, no caso, a formulação de proposta de citação deste responsável”;
4.3. “[q]uanto à falta de comprovação da aplicação da integralidade ou de parte do recurso da contrapartida, segundo o Acórdão 4310/2014-TCU-Segunda Câmara (Boletim de Jurisprudência 51/2014) , na ocorrência desses casos, sem que haja comprovação de locupletamento do agente público, a responsabilidade pelo ressarcimento da dívida é do próprio ente federado convenente, não havendo como responsabilizar o administrador, que pode, contudo, ter suas contas julgadas irregulares (...) ”.
5.	Diante desse contexto, a Secex/TCE, mediante delegação de competência deste Relator, promoveu a citação somente do município do Cabo de Santo Agostinho/PE, para que apresentasse alegações de defesa ou recolhesse a quantia de R$ 80.162,72 (31/12/2009) , em face da não aplicação da integralidade dos recursos da contrapartida pactuada no Termo de Responsabilidade 2.455/MPAS/SEAS/1999. 
6.	Notificado da citação, o ente federativo requereu e obteve dilação de prazo para oferecer alegações de defesa (peças 88 e 89) , mas permaneceu silente, caracterizando a revelia prevista no art. 12, § 3º, da Lei 8.443/1992.
7.	Após analisar o mérito do processo, a unidade instrutiva opinou pela irregularidade das contas do município de Cabo de Santo Agostinho/PE, com a condenação do ente ao pagamento da importância especificada no item 5 acima, autorizando-se o parcelamento da dívida, caso requerido, e a sua cobrança judicial, bem como sugeriu o envio deste processo à Procuradoria da República no Estado de Pernambuco. Quanto às contas do Sr. Elias Gomes da Silva, a Secex/TCE não se manifestou. O Ministério Público junto ao TCU concordou com as proposições da unidade técnica.
8.	Rememorados o iter processual e a proposta de encaminhamento para os autos, examino as questões de fato e de direito que sobressaem deste feito.
9.	Preliminarmente ressalto que a citação individual do município efetuada pela unidade técnica está em afino com a jurisprudência desta Casa de Contas para situações quejandas, uma vez que a ausência de comprovação da aplicação integral ou parcial dos recursos correspondentes à quota de contrapartida municipal deve ser objeto de ressarcimento imposto exclusivamente ao ente federado, desde que não haja comprovação de locupletamento do agente público, o que não foi o caso. Nessa linha de interpretação, cito, entre outros, o Acórdão 638/2018-TCU-Segunda Câmara, rel (a) . min (a) . Ana Arraes. 
10.	Acerca da falha imputada ao ex-prefeito (Sr. Elias Gomes da Silva) referente aos pagamentos indevidos de taxas bancárias, a baixa materialidade do débito correspondente a esse quesito (R$ 100,47, quantia atualizada monetariamente até 9/7/2018) , abona a tese defendida pela unidade técnica de dispensar o chamamento processual do ex-alcaide. Essa medida de abstenção alinha-se aos nortes da economia processual e da racionalidade administrativa, que impregnam o sistema processualístico desta Corte de Contas. 
11.	Quanto ao mérito, restou assentado nos autos que não houve a aplicação integral da quota de contrapartida municipal. Em consequência, rememora-se, a unidade técnica sugeriu a irregularidade das contas do ente, associada à sua responsabilidade pelo ressarcimento ao erário do débito quantificado no processo (R$ 80.162,72) .
12.	Sem desdouro dessa proposta de desfecho, creio que este Colegiado deve adotar outra solução igualmente jurídica para o processo.
13.	Como visto no Relatório precedente, o Termo de Responsabilidade 2.455 teve sua vigência prorrogada até 31/12/1999. A prestação de contas foi enviada ao antigo Ministério do Desenvolvimento Social em 20/5/2003 (peças 24 e 26) , mas o tomador de contas somente efetuou a primeira análise da documentação em 9/6/2015 (peça 27) , tendo sido deflagrada a presente Tomada de Contas Especial em 2017 (peça 74) . Nesta Casa de Contas, o município foi citado em 19/7/2018 (peça 85) .
14.	Dessa sequência histórica sobressaem os seguintes fatos e interregnos temporais: a) entre a data da apresentação da prestação de contas (2003) e a primeira análise dos documentos pelo tomador de contas (2015) , decorreram 12 anos; b) entre a data da avença (1999) e a da citação (2018) , houve lapso de 19 anos. 
15.	Nota-se a excessiva demora na realização da citação, por consequência da delonga no exame da prestação de contas e na deflagração desta Tomada de Contas Especial – TCE pelo antigo órgão ministerial.
16.	Não se desconhece que a jurisprudência desta Corte afina-se à exegese de que o longo decurso de tempo entre a transferência dos recursos e a instauração de TCE, por si só, não autoriza o arquivamento do processo (v., entre outros, o Acórdão 9570/2015-TCU-Segunda Câmara, rel. min. Augusto Nardes) . Entretanto, no caso dos autos, passados quase 20 anos (19 anos) entre o fato reputado irregular e a citação do ente municipal, deve-se reconhecer a dificuldade ao exercício pleno de sua defesa. 
17.	Em hipóteses quejandas, esta Casa de Contas tem entendido ser possível o arquivamento do processo com base no art. 212 do Regimento Interno/TCU, por ausência dos pressupostos de constituição e de desenvolvimento válido e regular do processo. A exemplo, cito trechos da Proposta de Deliberação e do Acórdão 1135/2017-TCU-Primeira Câmara, rel. mins. Weder de Oliveira:
Proposta Deliberação
“ (...) 
14. Em situações como a aqui discutidas, de não integralização da contrapartida, mas executado o objeto conveniado, a jurisprudência do Tribunal é no sentido de que a responsabilidade pelo débito é imputada apenas ao convenente, quando não configurado o locupletamento do gestor dos recursos transferidos. 
15. É imperativo reconhecer que o longo transcurso de prazo decorrido, quase vinte anos do fim da vigência do convênio, tende a prejudicar a defesa do ente municipal (Acórdão 2850/2016-TCU-Plenário, 2.898/2016-1ª Câmara, 854/2016-Plenário, 444/2016-2ª Câmara) .
 (...) ”
Acórdão
“9.1. arquivar a presente tomada de contas especial, com fundamento nos arts. 1º, I da Lei 8.443/1992, no art. 212, c/c o art. 169, VI, do RI/TCU;
9.2. encerrar o presente processo e arquivar os autos.”
18.	A interpretação que ora ofereço ao Colegiado não se descuida da tese de que o eventual impedimento à plenitude do exercício de defesa, ou mesmo dificuldade na sua realização, deve, em regra, ser objeto de prova, cabendo à parte esse ônus (conferir, entre outros, o Acórdão 443/2018-TCU-Plenário, rel. min. José Mucio) . 
19.	Nada obstante, há que se reconhecer que, além da distância temporal entre o fato impugnado (1999) e a citação (2018) , a documentação referente à prestação de contas foi apresentada em 2003 e somente em 2015 foi examinada pelo tomador de contas, o que materialmente amplia a dificuldade de defesa neste caso concreto. 
20.	Acrescente-se que o valor impugnado (R$ 80.162,72) não é tão expressivo se comparado à quantia total transferida à municipalidade por força do Termo de Responsabilidade ora examinado (R$ 1.252.800,00) , que foi aprovada pelo tomador de contas.
21.	Diante desse contexto, sopesadas as particularidades da situação fático-jurídica que permeiam os autos, notadamente a que se refere à prejudicialidade da efetiva plenitude de defesa, entendo que se devem arquivar estas contas, sem o julgamento do mérito, por ausência de pressupostos para desenvolvimento válido e regular do processo, quanto à responsabilidade do município do Cabo de Santo Agostinho, com fulcro no art. 212 do Regimento Interno do TCU c/c os arts. 6º, inciso II, e 19 da Instrução Normativa TCU 71/2012.
22.	Sobre o Sr. Elias Gomes da Silva, tendo em vista que o ex-gestor sequer foi citado para apresentar alegações de defesa ou para recolher o débito, por ser o dano a ele atribuído de valor diminuto (R$ 100,47) , creio que deve ser promovida a extromissão processual desse responsável da relação jurídica instaurada por esta Tomada de Contas Especial.
	 Pelo exposto, manifesto-me por que seja adotada a deliberação que ora submeto a este Colegiado.
T.C.U., Sala das Sessões, em 23 de abril de 2019.
MARCOS BEMQUERER COSTA
Relator